臺灣彰化地方法院刑事判決
110年度金訴字第4號
公  訴  人  臺灣彰化地方檢察署檢察官
被      告  高銘德




上列被告因違反洗錢防制法等案件，經檢察官提起公訴（109年
度偵緝字第479號）及移送併辦（110年度偵字第1668號），本院
裁定以簡式審判程序判決如下：
    主  文
丁○○幫助犯洗錢防制法第十四條第一項之一般洗錢罪，處有期徒
刑參月，併科罰金新臺幣壹萬元，罰金如易服勞役，以新臺幣壹
仟元折算壹日。緩刑貳年，並應自本判決確定之日起壹年內，支
付新臺幣貳萬玖仟零伍拾柒元予甲○○，並將該金額直接匯入甲○○
所指定之「中華郵政股份有限公司臺北南門郵局、帳號：000-00
000000000000」帳戶內。
    事  實
一、丁○○明知金融帳戶係供個人使用之重要理財、交易工具，關
    係個人財產、信用之表徵，主觀上可預見若他人要求其提供
    金融帳戶，極可能遭不法份子供作詐欺等財產性犯罪收受、
    提領贓款所用，以形成金流斷點，而隱匿詐欺等財產性犯罪
    所得之去向，竟仍容任其所提供之金融帳戶可能遭不法使用
    ，造成詐欺取財犯罪及隱匿詐欺犯罪所得去向等結果之發生
    ，基於幫助詐欺取財及幫助洗錢之不確定故意，於民國109
    年5月14日至20日間之某日，前往彰化縣北斗鎮某全家便利
    商店，將其向彰化銀行北斗分行申請設立帳號000-00000000
    000000號帳戶（下稱涉案帳戶）之存摺及提款卡，寄給真實
    姓名年籍不詳之成年詐騙集團成員，再以LINE通訊軟體將密
    碼告知對方；待詐騙集團成員取得涉案帳戶資料後，即共同
    基於詐欺取財及洗錢之犯意聯絡，由集團成員於109年5月21
    日，先後撥打電話予甲○○、乙○○○、丙○○，向其等佯稱為親
    友欲借款云云，使甲○○、乙○○○、丙○○陷於錯誤，甲○○於同
    日中午12時10分、12分許，轉帳新臺幣（下同）20,000元、
    10,000元至涉案帳戶；乙○○○於同日中午12時29分許，轉帳3
    0,000元至涉案帳戶；丙○○於同日中午12時54分許，匯款30,
    000元至涉案帳戶。嗣經甲○○、乙○○○、丙○○察覺有異報警處
    理，始循線查獲上情。
二、案經甲○○、乙○○○、丙○○訴由彰化縣警察局北斗分局報告臺
    灣彰化地方檢察署檢察官偵查起訴。
    理  由
壹、程序部分：
    本案被告於準備程序進行中，就被訴事實為有罪之陳述，經
    受命法官告知簡式審判程序意旨，並聽取當事人之意見後，
    本院認無不得或不宜改依簡式審判程序進行之處，爰依刑事
    訴訟法第273條之1第1 項，裁定由受命法官改依簡式審判程
    序進行審理，是本案之證據調查，依刑事訴訟法第273條之2
    規定，不受同法第159條第1項、第161條之2、第161條之3、
    第163條之1及第164條至170條規定之限制，合先敘明。
貳、實體部分：
一、上開犯罪事實，業據被告於本院準備及審理程序中坦承不諱
    （院卷第146、154至155頁），核與證人即告訴人甲○○、乙○○○、丙○○於警詢時之證述情節相符，且有涉案帳戶之開戶資
    料、交易明細查詢、告訴人之報案資料、告訴人之交易明細
    表、轉帳紀錄、匯款申請書憑條、告訴人遭集團成員詐騙之
    LINE對話紀錄等附卷可稽，足認被告自白與事實相符，本案
    事證已臻明確，被告犯行堪以認定，應依法論科。
二、按刑法第13條所稱之故意本有直接故意（確定故意）與間接
    故意（不確定故意）之別，條文中「行為人對於構成犯罪之
    事實，明知並有意使其發生者」為直接故意，至於「行為人
    對於構成犯罪之事實，預見其發生而其發生並不違背其本意
    者」則屬間接故意；又間接故意與有認識的過失之區別，在
    於二者對構成犯罪之事實雖均預見其能發生，但前者對其發
    生並不違背其本意，後者則確信其不發生。而一般於金融機
    構或郵局開設存款帳戶暨請領存摺及提款卡，係針對個人身
    份之社會信用而予以資金流通之經濟活動，具有強烈之屬人
    性格，且金融帳戶為個人理財之工具，申請開設並無任何特
    殊之限制，一般民眾皆得以存入最低開戶金額之方式在不同
    金融機構申請數個存款帳戶使用，苟有使用金融存款帳戶之
    正當用途，自以使用自己申請之帳戶，最為便利安全，始可
    避免帳戶名義人反悔或心存歹念，將帳戶內之款項領走一空
    ，反致使用帳戶人蒙受損失，苟非為犯罪等不法目的或為掩
    飾自己真實身份，並藉以逃避查緝，依常情並無捨棄自己申
    設帳戶而迂迴以金錢或其他方法向無相當信賴關係之陌生人
    取得帳戶使用之理；是依一般人通常之知識、經驗，均應知
    任意將自己帳戶交付予無信賴關係之他人使用，易致他人藉
    該帳戶取得不法犯罪所得，且欲以之隱匿帳戶內資金之實際
    取得人之身份；而被告既為智識正常之成年人，其對上情自
    難諉為不知。再者，近年來詐欺取財之犯罪類型層出不窮，
    該等犯罪為避免執法人員之追究處罰，經常誘使一般民眾提
    供金融帳戶資料，再以此帳戶作為對外詐欺取財或其他各種
    財產犯罪之不法用途使用，業經電視新聞及報章雜誌等大眾
    傳播媒體多所報導，政府亦極力宣導，期使民眾注意防範，
    則一般人本於生活經驗及認識，在客觀上當可預見他人要求
    提供金融帳戶之提款卡等資料供其使用之行徑，往往與該帳
    戶進行詐欺取財或其他財產犯罪有密切關連，是被告亦當有
    預見其將所申設之涉案帳戶交予他人使用，可能幫助他人實
    施詐欺取財犯罪，但仍將其申設之涉案帳戶提供予他人使用
    ，其顯具縱收受金融帳戶資料之人以其申設之涉案帳戶實施
    詐欺取財之犯罪，亦不違背其本意之幫助意思至明，是被告
    確有幫助詐欺取財之不確定故意無訛。
三、次按刑法上之幫助犯，係指以幫助之意思，對於正犯資以助
    力，而未參與實施犯罪之行為者而言（最高法院49年台上字
    第77號判例參照）。被告將其申設之涉案帳戶交予詐騙集團
    成員使用，雖便利該詐騙集團成員遂行詐欺犯行，規避檢警
    機關之追緝，然被告單純提供金融帳戶資料予他人使用之行
    為，並不等同於向告訴人施用詐術之行為，亦無證據證明被
    告有何參與本案詐欺取財犯行之構成要件行為，或與本案詐
    欺取財之詐騙行為人有何犯意聯絡，是被告提供涉案帳戶之
    行為，僅係基於幫助之犯意，而參與詐欺構成要件以外之行
    為，自應論以幫助犯。又本案並無積極證據，足認被告主觀
    上知悉其交付帳戶之對象確為3人以上，依罪證有疑利於被
    告之原則，尚難認已該當刑法第339條之4第1項第2款之構成
    要件。
四、再按行為人提供金融帳戶提款卡及密碼供他人使用，嗣後被
    害人雖匯入款項，然此時之金流仍屬透明易查，在形式上無
    從合法化其所得來源，未造成金流斷點，尚不能達到掩飾或
    隱匿特定犯罪所得之來源、去向及所在之作用，須待款項遭
    提領後，始產生掩飾、隱匿之結果。故而，行為人提供金融
    帳戶提款卡及密碼，若無參與後續之提款行為，即非洗錢防
    制法第2條第2款所指洗錢行為，無從成立一般洗錢罪之直接
    正犯；又金融帳戶乃個人理財工具，依我國現狀，申設金融
    帳戶並無任何特殊限制，且可於不同之金融機構申請多數帳
    戶使用，是依一般人之社會通念，若見他人不以自己名義申
    請帳戶，反而收購或借用別人之金融帳戶以供使用，並要求
    提供提款卡及告知密碼，則提供金融帳戶者主觀上如認識該
    帳戶可能作為對方收受、提領特定犯罪所得使用，對方提領
    後會產生遮斷金流以逃避國家追訴、處罰之效果，仍基於幫
    助之犯意，而提供該帳戶之提款卡及密碼，以利洗錢實行，
    仍可成立一般洗錢罪之幫助犯（最高法院108年台上大字第3
    101號刑事裁定參照）。查依被告之智識經驗，其主觀上當
    可預見他人收受人頭帳戶之目的，係為藉該人頭帳戶取得詐
    欺犯罪所得，並以之隱匿帳戶內資金之實際取得人之身份，
    產生遮斷金流以逃避國家追訴、處罰之效果，其仍提供涉案
    帳戶以利洗錢之實行，亦應成立幫助一般洗錢罪。
五、是核被告所為，係犯刑法第30條第1項前段、第339條第1項
    之幫助詐欺取財罪，及刑法第30條第1項前段、洗錢防制法
    第14條第1項之幫助一般洗錢罪。
六、被告以一提供涉案帳戶之幫助行為，同時侵害甲○○、乙○○○
    、丙○○之財產法益，為同種想像競合犯，復以一行為同時觸
    犯幫助詐欺取財罪及幫助一般洗錢罪，為異種想像競合犯，
    應依刑法第55條前段規定，從一重之幫助一般洗錢罪處斷。
    又被告本案犯行僅屬幫助犯，其參與程度不及實際為洗錢構
    成要件行為之正犯，犯罪情節較輕微，爰依刑法第30條第2
    項規定，按正犯之刑減輕；另被告於審判中自白洗錢犯罪，
    應依洗錢防制法第16條第2項規定，減輕其刑，並依刑法第7
    0條規定遞減之。
七、爰審酌被告任意將帳戶之存摺、提款卡及密碼交付他人充為
    犯罪收贓之用，不僅助長詐欺等財產犯罪於社會上充斥橫行
    ，且造成國家查緝犯罪之困難，並使本案3名告訴人蒙受財
    產損失，所為殊不足取；惟考量被告本身未實際參與施用詐
    術或後續提款等犯行，可責性較低，且於本院審理中坦承犯
    行，犯後態度尚可，兼衡被告離婚無子女、在回收場工作之
    生活狀況，國中畢業之智識程度（院卷第156頁）等一切情
    狀，量處如主文所示之刑，並就罰金部分諭知易服勞役之折
    算標準，以示懲儆。
八、查被告前雖因妨害性自主案件受有期徒刑以上刑之宣告，惟
    執行完畢後，5年以內未曾因故意犯罪受有期徒刑以上刑之
    宣告，此有臺灣高等法院被告前案紀錄表1份在卷可憑（院
    卷第174至175頁），審酌被告因一時思慮欠周，偶罹刑典，
    知所悔悟，信其經此偵、審程序後，當知警惕戒慎而無再犯
    之虞，且告訴人甲○○、乙○○○、丙○○均表示對本案如何判刑
    、是否諭知被告緩刑無意見（院卷第37、39、43頁），是本
    院認對其所宣告之刑，以暫不執行為適當，爰依刑法第74條
    第1項第1款之規定，宣告緩刑2年，以勵自新。又本案中除
    告訴人甲○○外，告訴人乙○○○、丙○○之受騙金額各30,000元
    ，均業經涉案帳戶所屬之彰化銀行北斗分行匯回（院卷第37
    、43、165頁），故其等所受損害已獲填補，而告訴人甲○○
    受騙轉帳共30,000元至涉案帳戶後，彰化銀行北斗分行僅匯
    回943元（院卷第165、171頁），是告訴人甲○○於本案仍受
    有29,057元之損害未獲填補。為確保被告於緩刑期間，能賠
    償告訴人甲○○所受損害，爰併依刑法第74條第2項第3款之規
    定，命被告應自本判決確定之日起1年內，依告訴人甲○○指
    定之方式（院卷第163頁）支付損害賠償29,057元。倘被告
    未遵循本院諭知之緩刑期間負擔而情節重大者，檢察官得依
    刑事訴訟法第476條、刑法第75條之1第1項第4款之規定，聲
    請撤銷本案緩刑之宣告。
九、被告提供之涉案帳戶，業經檢警通報列為警示帳戶，復經本
    案偵、審程序後，無法再供正常流通交易使用，而存摺、提
    款卡並未扣案，且所屬帳戶既遭警示，該犯罪工具對詐騙集
    團而言已失去匿名性，亦無法再供其任意使用，實質上無何
    價值，復查無證據證明涉案帳戶存摺、提款卡尚存在，且均
    非違禁物或法定應義務沒收之物，爰皆不為沒收之諭知。又
    本案尚無具體事證，足認被告已因交付帳戶獲得任何利益，
    自難認被告於本案有何犯罪所得，無從依刑法第38條之1第1
    項規定宣告沒收。
據上論斷，應依刑事訴訟法第273條之1第1項、第299條第1 項前
段，判決如主文。
本案經檢察官劉智偉提起公訴，檢察官吳怡盈移送併辦，檢察官
林士富到庭執行職務。
中　　華　　民　　國　  110　　年　  4　　月　　28　　日
                  刑事第七庭    法  官  黃士瑋
以上正本證明與原本無異。
如不服本判決應於收受判決後20日內向本院提出上訴書狀，並
應敘述具體理由。其未敘述上訴理由者，應於上訴期間屆滿後
20日內向本院補提理由書(均須按他造當事人之人數附繕本)
「切勿逕送上級法院」。
告訴人或被害人對於判決如有不服具備理由請求檢察官上訴者，
其上訴期間之計算係以檢察官收受判決正本之日期為準。
中　　華　　民　　國　  110　　年　  4　　月　　28　　日
                                書記官  林佑儒
附錄論罪科刑法條：
刑法第339條
意圖為自己或第三人不法之所有，以詐術使人將本人或第三人之
物交付者，處五年以下有期徒刑、拘役或科或併科五十萬元以下
罰金。
以前項方法得財產上不法之利益或使第三人得之者，亦同。
前二項之未遂犯罰之。
洗錢防制法第14條
有第二條各款所列洗錢行為者，處七年以下有期徒刑，併科新臺
幣五百萬元以下罰金。
前項之未遂犯罰之。
前二項情形，不得科以超過其特定犯罪所定最重本刑之刑。